最高法院刑事判決　　　　　　九十四年度台上字第七四一二號
　　上　訴　人　甲○○
　　　　　　　　　　　　號
上列上訴人因偽造有價證券案件，不服台灣高等法院高雄分院中
華民國九十二年二月二十六日第二審判決（九十一年度上訴字第
一三一五號，起訴案號：台灣高雄地方法院檢察署八十九年度偵
字第二一六九二號），提起上訴，本院判決如下：
    主  文
原判決撤銷，發回台灣高等法院高雄分院。
    理  由
本件原判決認定：緣蔡慶興於民國八十七年八月五日參加林顯仁
招募之互助會，於八十七年十二月五日以標金新台幣（下同）四
千元得標，乃依應續繳之死會會款簽發面額五十八萬八千元（未
載發票日及到期日，票號為三七六七五一號）並捺指印一枚之本
票一紙（下稱編號本票），交予上訴人甲○○轉交會首林顯仁
。又蔡慶興與上訴人、賴俊豪三人在高雄縣梓官鄉○○○路一一
五號合夥經營「勝泰汽車企業行」（名義負責人為蔡慶興），另
以上訴人之配偶薛美月名義參加上開互助會，於八十八年二月以
標金三千九百五十元標得會款，蔡慶興於取得會款後，乃以「勝
泰汽車企業行」及其個人名義，依應續繳之死會會款簽發面額五
十四萬四千零五十元（發票日八十八年二月十日、未載到期日，
票號為一三０六五六號）並捺指印一枚之本票一紙（下稱編號
本票），亦交予上訴人轉交會首林顯仁。因該互助會之一切事宜
均係由上訴人與林顯仁接洽負責，會款均由上訴人負責繳納，（
名義上雖由蔡慶興、勝泰汽車企業行參加，但因林顯仁與蔡慶興
不熟，故要求直接與甲○○接洽互助會事宜，並由上訴人負責繳
納會款，即該二會實際上之會員為上訴人，僅上訴人與蔡慶興私
下約定該二會之會員為蔡慶興、勝泰汽車企業行），且林顯仁亦
未要求得標之會員簽發票據，上開二張本票乃均由上訴人收受後
自行保留（此部分因上訴人仍需對林顯仁負責繳交死會之會錢，
故上訴人此部分行為並無不法所有之意圖，不另構成侵占罪）。
又蔡慶興之妻林碧於八十七年十月五日參加上訴人招募之互助
會，並於八十八年四月五日以標金三千一百元標得會款，乃依應
續繳之死會會款簽發面額五十八萬九千五百元（發票日八十八年
四月十五日，未載到期日，票號為一三０六六二號）之本票一紙
（下稱編號本票）並捺指印一枚，交付予上訴人。惟因蔡慶興
與上訴人間嗣後發生財務糾紛，且蔡慶興亦積欠上訴人部分款項
未清償，上訴人（按應係蔡慶興之誤）復於八十八年四月間以林
碧名義為董事長，另行設立「伸儀有限公司」經營。上訴人心
生不滿，竟意圖供行使之用，基於偽造有價證券之單一犯意，於
八十九年四月中旬，在高雄市某處委由不知情之刻印者偽刻「伸
儀有限公司」、「林碧」之印章各一枚，嗣於八十九年四月十
五日，在高雄市○○區○○街一七二巷三一弄二十號家中，接續
蓋在上開三紙本票之發票人欄上，以表彰「伸儀有限公司」（代
表人林碧）為共同發票人，且未經授權即於編號之本票發票
日欄及編號之到期日欄填載「八十九年四月十五日」等字，偽
造「伸儀有限公司」（代表人為林碧，起訴書贅載「林碧」
個人亦為共同發票人。按附表一編號一部分雖蓋有林碧之印文
二枚，但上訴人聲請本票強制執行裁定時，僅以伸儀有限公司為
相對人，並未以林碧為相對人，顯見上訴人本意係在偽造伸儀
有限公司之名義而非林碧個人）為發票人之本票三紙，且使原
未記載發票日尚屬無效之編號本票成為有效票據，分別足以生
損害於「伸儀有限公司」、林碧及蔡慶興。上訴人隨即又基於
概括之犯意，分別於八十九年五月二十九日同時提出編號、
之本票，及同年六月七日提出編號本票，先後二次向台灣高雄
地方法院聲請本票裁定准許強制執行，使不知情之承辦法官將此
伸儀有限公司為共同發票人之不實事項登載於職務上所載之公文
書即民事裁定上，亦足以生損害於「伸儀有限公司」、林碧及
蔡慶興等人。伸儀有限公司、林碧、蔡慶興等人於收受上開裁
定後始悉上情。因而撤銷第一審之科刑判決，改判依牽連犯關係
，從一重論處上訴人意圖供行使之用，而偽造有價證券罪刑，固
非無見。
惟查：(一)依刑事訴訟法第三百七十九條規定：除本法有特別規定
外，已受請求之事項未予判決者，其判決當然違背法令。本件依
檢察官起訴書所載：上訴人於不詳時、地委由不知情之人偽刻「
伸儀有限公司」、「林碧」之印章，接續蓋在上開三紙本票上
，且於編號之本票發票日欄及編號之到期日欄填載「八十九
年四月十五日」等字，以偽造「伸儀有限公司」、「林碧」為
共同發票人之本票三紙，且使原未記載發票日因而無效之編號
本票成為有效票據，足生損害於伸儀有限公司、林碧及蔡慶興
等語，似認上訴人亦偽造「林碧」個人為共同發票人，且卷附
編號之本票上確蓋有林碧之印文二枚。法院審理中，並未見
公訴人更正或減縮起訴犯罪事實之範圍。乃原判決逕認起訴書贅
載「林碧」個人亦為共同發票人云云，難謂於法無違。(二)按有
罪判決書之事實一欄，為判斷其適用法令當否之準據，應將法院
依職權認定與論罪科刑有關之事實，翔實記載，然後於理由內逐
一說明其憑以認定之證據，並使事實認定與理由說明，互相適合
，方為合法。倘若事實認定與理由說明，不相一致，或事實、理
由欄內之記載，與卷內證據資料不符，前後齟齬，均屬判決理由
矛盾之當然違背法令，足以構成撤銷之原因。原審認定上訴人於
八十九年四月中旬，在高雄市某處委由不知情之刻印者偽刻「伸
儀有限公司」、「林碧」之印章各一枚等情，惟上訴人始終否
認有偽刻「伸儀有限公司」、「林碧」印章，本件復未扣得該
偽造之印章。原判決雖依卷附憲兵學校八十九年十二月三十日函
文檢附之文書檢驗鑑定書所載，台灣高雄地方法院高雄簡易庭曾
將系爭編號本票上「伸儀有限公司」、「林碧」之印文，與
由「伸儀有限公司」自行提出之公司大小章及「林碧」印文、
伸儀有限公司承包台灣電力股份有限公司「輸煤設備及工作場區
清潔維護工作中興達煤場承攬商『防止墜落』自動檢查表」之伸
儀有限公司大小章及「林碧」印文，一併送請鑑定之結果認並
不相符等情，而為上訴人不利之認定，然一般公司大小章有兩組
以上者，並不違通常情理。原判決所認定上訴人偽造印章之時間
、偽造印章之地點，卷內並無資料可供參證。上訴人辯稱係其要
求蔡慶興在系爭三張本票上均加蓋伸儀有限公司、林碧之印章
以供擔保，編號本票到期日係蔡慶興授權上訴人填寫等語，而
上訴人與蔡慶興、林碧夫妻間確有金錢往來及債務糾紛，究竟
實情如何，上訴人所辯能否採信，非無再詳為調查審認之必要，
率予判決，自難昭折服，原判決亦有調查未盡及理由矛盾之違背
法令。上訴意旨指摘原判決不當，非無理由，應認原判決有發回
更審之原因。
據上論結，應依刑事訴訟法第三百九十七條、第四百零一條，判
決如主文。
中　　華　　民　　國　九十四　年   十二 　月　 三十 　日
                      最高法院刑事第十庭
                          審判長法官  洪　清　江
                                法官  石　木　欽
                                法官  李　伯　道
                                法官  林　勤　純
                                法官  陳　晴　教
      本件正本證明與原本無異
                                      書  記  官
中　　華　　民　　國　九十五　年    一  　月    九　　日
                                                      Ｑ
